ACORDAO-COMPLETO-2587125

ACÓRDÃO 3519/2023 ATA 13/2023 - PRIMEIRA CÂMARA

VISTOS, relatados e discutidos estes autos de tomada de contas especial instaurada pelo Fundo Nacional de Desenvolvimento da Educação (FNDE) , em razão da omissão no dever de prestar contas dos recursos repassados ao Município de Curral de Cima/PB, mediante o Termo de Compromisso 9.482/2012, que tinha por objeto a aquisição de "veículo apropriado para o transporte escolar terrestre (ônibus) PAR - TD VEÍCULOS ESCOLARES - Ônibus escolar com 02 (duas) áreas reservadas (box) para cadeira de rodas",
ACORDAM os Ministros do Tribunal de Contas da União, reunidos em sessão da Primeira Câmara, ante as razões expostas pelo Relator, em:
9.1. acolher as razões de justificativa do Sr. Antônio Ribeiro Sobrinho;
9.2. com fundamento nos arts. 1º, inciso I, 16, inciso III, alíneas "a" e "c", da Lei 8.443/1992, julgar irregulares as contas do Sr. Nadir Fernandes de Farias; 
9.3. condenar o responsável designado no subitem anterior ao pagamento da quantia abaixo indicada, com a incidência dos devidos encargos legais, calculados a partir da data correspondente até a do efetivo recolhimento, na forma da legislação em vigor:
	Data de ocorrência
	Valor histórico (R$) 

	16/4/2013
	132.000,00

9.4. fixar o prazo de 15 (quinze) dias, a contar da data da notificação, para que o responsável comprove, perante o Tribunal, o recolhimento das referidas quantias aos cofres do FNDE, nos termos do art. 23, inciso III, alínea "a", da Lei 8.443/1992 c/c o art. 214, inciso III, alínea "a", do Regimento Interno do TCU (RI/TCU) ;
9.5. aplicar a multa de R$ 120.000,00 ao Sr. Nadir Fernandes de Farias, com fulcro no art. 57 da Lei 8.443/1992;
9.6. fixar o prazo de 15 (quinze) dias, a contar da data da notificação, para que o responsável comprove, perante o Tribunal (arts. 214, inciso III, alínea "a", e 269 do RI/TCU) , o recolhimento da referida quantia aos cofres do Tesouro Nacional, atualizada monetariamente, quando pagas após seu vencimento, desde a data de prolação deste acórdão até a do efetivo recolhimento, na forma da legislação em vigor;
9.7. autorizar a cobrança judicial das dívidas, caso não atendida a notificação, nos termos do art. 28, inciso II, da Lei 8.443/1992; 
9.8. autorizar, desde já, caso requerido, o parcelamento das dívidas em até 36 (trinta e seis) parcelas mensais e consecutivas, incidindo, sobre cada parcela, os correspondentes acréscimos legais, alertando o responsável de que a falta de pagamento de qualquer parcela importará no vencimento antecipado do saldo devedor, nos termos do art. 26 da Lei 8.443/1992, c/c o art. 217 do Regimento Interno/TCU; e
9.9. dar ciência deste acórdão ao responsável, ao FNDE, à Prefeitura e à Câmara Municipal de Curral de Cima/PB e à Procuradoria da República no Estado da Paraíba, neste caso, com fulcro no art. 16, § 3º, da Lei 8.443/1992.

Tomada de contas especial instaurada pelo Fundo Nacional de Desenvolvimento da Educação (FNDE), em razão da omissão no dever de prestar contas dos recursos repassados ao Município de Curral de Cima/PB, mediante o Termo de Compromisso 9.482/2012, que tinha por objeto a aquisição de veículo apropriado para o transporte escolar terrestre (ônibus) PAR - TD VEÍCULOS ESCOLARES - Ônibus escolar com 02 (duas) áreas reservadas (box) para cadeira de rodas. Análise da resposta da citação e da audiência.

Primeira Câmara

Fundo Nacional de Desenvolvimento da Educação e Município de Curral de Cima.

3.	Responsáveis: Antônio Ribeiro Sobrinho (XXX.688.714-XX); e Nadir Fernandes de Farias (XXX.794.984-XX).

13.1. Ministros presentes: Walton Alencar Rodrigues (Presidente), Benjamin Zymler (Relator), Jorge Oliveira e Jhonatan de Jesus.
13.2. Ministro-Substituto presente: Weder de Oliveira.

BENJAMIN ZYMLER

Cuidam os autos de tomada de contas especial instaurada pelo Fundo Nacional de Desenvolvimento da Educação (FNDE) , em razão da omissão no dever de prestar contas dos recursos repassados ao Município de Curral de Cima/PB, mediante o Termo de Compromisso 9.482/2012, que tinha por objeto a aquisição de "veículo apropriado para o transporte escolar terrestre (ônibus) PAR - TD VEÍCULOS ESCOLARES - Ônibus escolar com 02 (duas) áreas reservadas (box) para cadeira de rodas".
2.	Para a consecução da avença, foi previsto o aporte de R$ 132.000,00, integralmente à conta do órgão concedente. O ajuste teve vigência de 1º/3/2013 a 1º/8/2014, com prazo para apresentação da prestação de contas fixado em 13/7/2018. Os recursos foram integralmente creditados em 18/4/2013.
3.	Após o transcurso do referido prazo e a notificação dos gestores da municipalidade, sem o saneamento da irregularidade, o FNDE instaurou a presente tomada de contas especial e, ao final, concluiu pela existência de prejuízo correspondente à totalidade dos valores transferidos. Na ocasião, imputou responsabilidade pela devolução do débito ao Sr. Nadir Fernandes de Farias, prefeito no período de 1º/1/2013 a 31/12/2016, na condição de gestor dos recursos, e ao Sr. Antônio Ribeiro Sobrinho, prefeito sucessor, de 1º/1/2017 até 31/12/2020, na condição de sucessor e responsável pela prestação de contas.
4.	Submetidos os autos ao descortino do Tribunal, autorizei a realização das seguintes medidas processuais:
4.1.	Citação do Sr. Nadir Fernandes de Farias, tendo em vista a "não comprovação da boa e regular aplicação dos recursos federais repassados ao município de Curral de Cima - PB, em face da omissão no dever de prestar contas dos valores transferidos [...]"; e
4.2.	Audiência do Sr. Antônio Ribeiro Sobrinho, em decorrência do "não cumprimento do prazo originalmente estipulado para prestação de contas do termo de compromisso [...]".
5.	Transcorrido o prazo regimental, apenas o segundo responsável apresentou defesa, tendo o primeiro se tornado revel. A Unidade de Auditoria Especializada em Tomada de Contas Especial (AudTCE) analisou os elementos acostados aos autos na forma da instrução transcrita parcialmente a seguir, com os ajustes de forma que entendi pertinentes:
"ANÁLISE DOS PRESSUPOSTOS DE PROCEDIBILIDADE DA IN/TCU 71/2012
Avaliação da Ocorrência da Prescrição
15.	Em relação à prescrição, o Supremo Tribunal Federal - STF, no Recurso Extraordinário - RE 636.886, fixou a tese, com repercussão geral reconhecida, de que "é prescritível a pretensão de ressarcimento ao erário fundada em decisão de Tribunal de Contas" (Tema 899) . Posteriormente, o próprio TCU regulamentou o assunto por meio da Resolução TCU 344, de 11/10/2022, publicada em 21/10/2022, à luz do disposto na Lei 9.873/1999, estabelecendo que "prescrevem em cinco anos as pretensões punitiva e de ressarcimento" nos processos de controle externo, conforme o art. 2º, da referida norma.
16.	Quanto ao termo inicial da contagem do prazo prescricional, o art. 4º prevê o seguinte:
[...]
17.	No que se refere às causas de interrupção da prescrição, o art. 5º dispõe:
[...]
18.	No caso concreto, o termo inicial da contagem do prazo prescricional ocorreu em 13/7/2018, conforme peça 13, p.1, data limite em que a prestação de contas deveria ter sido apresentada (art. 4°, inciso I) .
19.	Ademais, verificam-se, nos presentes autos, os seguintes eventos processuais interruptivos da prescrição, ocorridos tanto na fase interna, quanto na fase externa desta TCE:
19.1. 	fase interna:
	a) Notificações do FNDE em 16/7/2018 e AR (peças 7-10) ;
	b) Informação FNDE n° 8441 /2018 de 24/12/2018 (peça 6) ;
	c) Relatório de TCE n. 159/2020, de 22/5/2020 (peça 13) ;
	d) Relatório da CGU n.1501/2020 (peça 17) ;
	19.2. fase externa:
	a) autuação do processo em 9/9/2020 (capa do processo no E-TCU) 
	b) instrução técnica em 15/9/2021 com pronunciamento da Unidade em 22/9/2021 (peças 25-27) 
	c) citação e audiência (despacho do relator em 21/10/2021) .
20.	Ao se analisar o termo inicial da contagem do prazo de prescrição, bem como a sequência de eventos processuais indicados no item anterior, os quais têm o condão de interromper a fluência do prazo prescricional, nos termos do art. 5º da Resolução TCU n. 344/2022, conclui-se que não houve o transcurso do prazo de 5 (cinco) anos entre cada evento processual e o seguinte. Portanto, levando-se em consideração o entendimento do STF acima mencionado, bem como a vigente regulamentação do Tribunal, não ocorreu, nos autos, a prescrição da pretensão sancionatória e ressarcitória para o TCU.
Avaliação da Prescrição Intercorrente no Âmbito do Tribunal
21.	A RESOLUÇÃO - TCU 344, de 11 de outubro de 2022, estabelece que:
[...]
22.	Levando-se em consideração a vigente regulamentação do Tribunal, bem como os eventos processuais interruptivos da prescrição relacionados no item 19.2. acima, conclui-se que não houve o transcurso do prazo de 3 (três) anos entre cada evento processual e o seguinte, e consequentemente, não ocorreu a prescrição intercorrente.
Avaliação de Viabilidade do Exercício do Contraditório e Ampla Defesa
23.		Consta, ainda, que não houve o transcurso de mais de dez anos desde o fato gerador sem que tenha havido a notificação dos responsáveis pela autoridade administrativa federal competente (art. 6º, inciso II, c/c art. 19 da IN/TCU 71/2012, modificada pela IN/TCU 76/2016) , uma vez que o fato gerador da irregularidade sancionada ocorreu em 14/7/2018, e os responsáveis foram notificados sobre as irregularidades pela autoridade administrativa competente conforme segue:
23.1.	Nadir Fernandes de Farias, por meio do edital acostado à peça 7, publicado em 29/3/2019.
23.2.	Antônio Ribeiro Sobrinho, por meio do ofício acostado à peça 8, recebido em 27/7/2018, conforme AR (peça 10) .
Valor de Constituição da TCE 	
24.	Verifica-se, ainda, que o valor atualizado do débito apurado (sem juros) em 1/1/2017 era de R$ 171.666,00, portanto superior ao limite mínimo de R$ 100.000,00, na forma estabelecida pelos arts.6º, inciso I, e 19 da IN/TCU 71/2012, modificada pela IN/TCU 76/2016. 
OUTROS PROCESSOS/DÉBITOS NOS SISTEMAS DO TCU COM OS MESMOS RESPONSÁVEIS
25.		Informa-se que foram encontrados processos no Tribunal com os mesmos responsáveis:
[...]
26.		Informa-se que foram encontrados débitos imputáveis aos responsáveis no banco de débitos existente no sistema e-TCE:
[...]
27.	A tomada de contas especial está, assim, devidamente constituída e em condição de ser instruída.
EXAME TÉCNICO
Da validade das notificações:
28.		Preliminarmente, cumpre tecer breves considerações sobre a forma como são realizadas as comunicações processuais no TCU. A esse respeito, destacam-se o art. 179, do Regimento Interno do TCU (Resolução 155, de 4/12/2002) e o art. 4º, inciso III, § 1º, da Resolução TCU 170, de 30 de junho de 2004, in verbis:
[...]
29.	Bem se vê, portanto, que a validade da citação via postal não depende de que o aviso de recebimento seja assinado pelo próprio destinatário da comunicação, o que dispensa, no caso em tela, a entrega do AR em "mãos próprias". A exigência da norma é no sentido de o Tribunal verificar se a correspondência foi entregue no endereço correto, residindo aqui a necessidade de certeza inequívoca. 
30.	Não é outra a orientação da jurisprudência do TCU, conforme se verifica dos julgados a seguir transcritos:
'São válidas as comunicações processuais entregues, mediante carta registrada, no endereço correto do responsável, não havendo necessidade de que o recebimento seja feito por ele próprio' (Acórdão 3648/2013-TCU-Segunda Câmara, Relator José Jorge) ;
'É prescindível a entrega pessoal das comunicações pelo TCU, razão pela qual não há necessidade de que o aviso de recebimento seja assinado pelo próprio destinatário. Entregando se a correspondência no endereço correto do destinatário, presume-se o recebimento da citação.' (Acórdão 1019/2008-TCU-Plenário, Relator Benjamin Zymler) ;
'As comunicações do TCU, inclusive as citações, deverão ser realizadas mediante Aviso de Recebimento - AR, via Empresa Brasileira de Correios e Telégrafos, bastando para sua validade que se demonstre que a correspondência foi entregue no endereço correto.' (Acórdão 1526/2007-TCU-Plenário, Relator Aroldo Cedraz) .
31.	A validade do critério de comunicação processual do TCU foi referendada pelo Supremo Tribunal Federal, nos termos do julgamento do MS-AgR 25.816/DF, por meio do qual se afirmou a desnecessidade da ciência pessoal do interessado, entendendo-se suficiente a comprovação da entrega do "AR" no endereço do destinatário:
'Ementa: agravo regimental. Mandado de segurança. Desnecessidade de intimação pessoal das decisões do tribunal de contas da união. art. 179 do regimento interno do TCU. Intimação do ato impugnado por carta registrada, iniciado o prazo do art. 18 da lei nº 1.533/51 da data constante do aviso de recebimento. Decadência reconhecida. Agravo improvido.
O envio de carta registrada com aviso de recebimento está expressamente enumerado entre os meios de comunicação de que dispõe o Tribunal de Contas da União para proceder às suas intimações.
O inciso II do art. 179 do Regimento Interno do TCU é claro ao exigir apenas a comprovação da entrega no endereço do destinatário, bastando o aviso de recebimento simples.' 
Da revelia do responsável Nadir Fernandes de Farias
32.	No caso vertente, a citação do responsável se deu em endereços provenientes da base de CPFs da Receita Federal, e sistemas custodiados pelo TCU, conforme peças 29, 30, 31, 32, 42 e 45.
33.	De acordo com o termo de peça 45, as pesquisas realizadas às bases da Receita Federal, do TSE e do Renach retornaram com a indicação do mesmo logradouro como domicílio do responsável, razão por que a Seproc/TCU concluiu que não havia, no sistema DGI-Consultas, endereço válido diverso dos já utilizados, apresentado encaminhamento derradeir pela citação editalícia.
34.	Importante destacar que, antes de promover a citação por edital, para asegurar a ampla defesa, buscaram-se outros meios possíveis para localizar e citar o responsável, nos limites da razoabilidade, fazendo juntar aos autos informação comprobatória dos diferentes meios experimentados que restaram frustrados, tal como se demonstrou no item anterior (Acórdão 4851/2017-TCU-Primeira Câmara, Relator Augusto Sherman) .
35.	Nos processos do TCU, a revelia não leva à presunção de que seriam verdadeiras todas as imputações levantadas contra os responsáveis, diferentemente do que ocorre no processo civil, em que a revelia do réu opera a presunção da verdade dos fatos narrados pelo autor (Acórdão 1009/2018-TCU-Plenário, Relator Bruno Dantas; 2369/2013-TCU-Plenário, Relator Benjamin Zymler e 2449/2013-TCU-Plenário, Relator Benjamin Zymler) . Dessa forma, a avaliação da responsabilidade do agente não pode prescindir da prova existente no processo ou para ele carreada. 
36.	Ao não apresentar sua defesa, o responsável deixou de produzir prova da regular aplicação dos recursos sob sua responsabilidade, em afronta às normas que impõem aos gestores públicos a obrigação legal de, sempre que demandados pelos órgãos de controle, apresentar os documentos que demonstrem a correta utilização das verbas públicas, a exemplo do contido no art. 93 do Decreto-Lei 200/1967: "Quem quer que utilize dinheiros públicos terá de justificar seu bom e regular emprego na conformidade das leis, regulamentos e normas emanadas das autoridades administrativas competentes." 
37.	Mesmo as alegações de defesa não sendo apresentadas, considerando o princípio da verdade real que rege esta Corte, procurou-se buscar, em manifestações do responsável na fase interna desta Tomada de Contas Especial, se havia algum argumento que pudesse ser aproveitado a seu favor. 	No entanto, o responsável não se manifestou na fase interna, não havendo, assim, nenhum argumento que possa vir a ser analisado e posteriormente servir para afastar as irregularidades apontadas.
38.	Em consulta aos sistemas corporativos do instaurador (SIGPC) , realizada na data de 30/1/2023, verifica-se que o responsável também não apresentou contas junto ao instaurador e continua inadimplente (peça 49) .
39.	Em se tratando de processo em que a parte interessada não se manifestou acerca das irregularidades imputadas, não há elementos para que se possa efetivamente aferir e reconhecer a ocorrência de boa-fé na conduta do responsável, podendo este Tribunal, desde logo, proferir o julgamento de mérito pela irregularidade das contas, conforme os termos dos §§ 2º e 6º do art. 202 do Regimento Interno do TCU. (Acórdão 2064/2011-TCU-Primeira Câmara (Relator Ubiratan Aguiar) , 6.182/2011-TCU-1ª Câmara (Relator Weber de Oliveira) , 4.072/2010-TCU-1ª Câmara (Relator Valmir Campelo) , 1.189/2009-TCU-1ª Câmara (Relator Marcos Bemquerer) , 731/2008-TCU-Plenário (Relator Aroldo Cedraz) .
40.	Deve-se salientar, outrossim, a existência de diversos processos de TCE neste Tribunal, conforme capitulado no início desta instrução, contra o responsável. Em um deles (referente ao Acórdão 7255/2021-TCU-Primeira Câmara) , com relação à execução do PNAE em 2014, o TCU julgou irregulares as contas do ex-Prefeito Nadir Fernandes de Farias e o condenou a ressarcir os cofres públicos todos os valores repassados. O citado processo apontou falhas, entre elas, a má gestão de verbas que lhe foram confiadas e a omissão no dever de prestar contas. A despeito da regular citação naqueles autos, o ex-Prefeito se manteve em silêncio e não apresentou justificativas. 
41.	O Relator do processo, Ministro Benjamin Zymler, frisou em seu voto que "a omissão abre a possibilidade, inclusive, de que a totalidade dos recursos transferidos tenha sido desviada, em benefício do gestor ímprobo ou de pessoas por ele determinadas". Tendo em vista a gravidade de que se revestiu o ato de omitir-se no dever de prestar contas, evidenciando grande desprezo com a coisa pública, impôs-se aplicação da multa prevista nos arts. 19, caput, e 57 da Lei 8.443/1992 ao responsável, fixando-a em R$ 73.000,00, correspondente a, aproximadamente, 50% do valor atualizado do débito naquele processo.
42.	Desta forma, considerando a omissão no tocante à comprovação dos recursos realizados no ajuste, o responsável Nadir Fernandes de Farias deve ser considerado revel, nos termos do art. 12, § 3º, da Lei 8.443/1992, devendo as contas serem julgadas irregulares, condenando-o ao débito apurado e aplicando-lhe a multa prevista no art. 57 da Lei 8.443/1992.
Da defesa do responsável Antônio Ribeiro Sobrinho
43.	O responsável Antônio Ribeiro Sobrinho apresentou defesa, que passa a ser analisada em seguida:
44.	Argumento 1 (peça 39, p.1-5) :
44.1.	O responsável alega que inúmeros fatos impediram a realização da prestação de contas, eis que o antecessor não realizou transição administrativa adequada, excluindo documentos dos arquivos eletrônicos e subtraindo documentos da sede da Prefeitura. A respeito, invoca o art. 77 da Lei Orgânica do município, que dispõe acerca da obrigatoriedade de Transição Administrativa, informando que não possuía informações do convênio. 
44.2.	Em virtude do exposto, o gestor oficiou o Tribunal de Contas do Estado da Paraíba e demais órgãos competentes, a fim de que fossem tomadas as providências necessárias. Citou o Ofício n. 01/2017 (peça 40) , enviado pela Prefeitura Municipal ao Presidente do Tribunal de Contas do Estado da Paraíba em 19/1/2017, confirmando a inexistência de transição administrativa no município de Curral de Cima, afirmando que tal fato prejudicou consideravelmente os trabalhos da gestão municipal. Sendo assim, ante a completa impossibilidade de prestar contas, requerer que seja afastada qualquer possível sanção.
Análise do argumento: 
45.	De acordo com a jurisprudência consolidada deste Tribunal (Súmula 230) , "compete ao prefeito sucessor apresentar as contas referentes aos recursos federais recebidos por seu antecessor, quando este não o tiver feito ou, na impossibilidade de fazê-lo, adotar as medidas legais visando ao resguardo do patrimônio público com a instauração da competente Tomada de Contas Especial, sob pena de corresponsabilidade". Este entendimento funda-se no princípio da continuidade administrativa, segundo o qual a obrigatoriedade de apresentar a prestação de contas recai sobre o administrador que se encontrar na titularidade do cargo, independentemente do fato de ter ou não sido ele o signatário do convênio, plano de aplicação, ou recebedor dos recursos.
45.1.	Nos casos em que a transferência dos recursos ocorre inteiramente no mandato do gestor antecessor, sem a devida prestação de contas, e que não há no processo informações sobre as ações adotadas pelo prefeito sucessor em relação à adoção de medidas judiciais cabíveis, a jurisprudência deste Tribunal é no sentido de que o sucessor deve ser responsabilizado pela não apresentação da prestação de contas no prazo estabelecido. Nesse sentido são os seguintes julgados: Acórdão 536/2008-TCU-Segunda Câmara, 366/2009 - TCU - 2ª Câmara, 1.766/2007 - TCU - 1ª Câmara, 156/2008 - TCU - 1ª Câmara, 965/2008 - TCU - 1ª Câmara e 2.711/2009 - TCU - 2ª Câmara.
45.2.	O responsável, entretanto, apresentou ofício datado de 19/1/2017, encaminhado ao TCE/PB (peça 40) , comunicando que, inobstante as várias tentativas para localizar os documento, não ocorreu no município a transição governamental, nos moldes estabelecidos pelo art. 7º da Resolução Normativa RN-TC 03/2016 do Tribunal de Contas do Estado da Paraíba, e em conformidade com a legislação estadual.
45.3.	Embora não se tenha localizado nos autos outras provas de medidas tomadas, tendo o gestor alertado que comunicou outros órgãos competentes, em rápida pesquisa realizada na internet, verificou-se a existência de diversas ações judiciais contra o ex-Prefeito Nadir Fernandes de Farias, com condenações à devolução de recursos (https://blogchicosoares.com/curral-de-cima-ex-prefeito-nadir-tera-que-devolver-r-63-milhoes constando, inclusive, em uma das reportagens, que o ex-Prefeito estava sendo investigado pelo Ministério Público Federal, dentre outras ocorrências, por recursos destinados à compra de ônibus escolar advindos do FNDE (https://www.clickpb.com.br/paraiba/mpf-investiga-desvio-de-r-500-mil-em-recursos-publicos-por-ex-prefeito-de-curral-de-cima-234333.html ) .
45.4.	Não há no SIGPC, consoante pesquisa realizada em 30/1/2023 (acostada à peça 49) , nenhum comprovante de despesa que assegure a aquisição do ônibus escolar almejado pela população de Curral de Cima/PB, como nota fiscal, nota de empenho ou documento de liquidação da despesa, verificando-se que a prestação de contas não foi, de fato apresentada. Outrossim, no extrato bancário à peça 4, constam diversas transferências "on line" realizadas da conta vinculada, não identificadas, entre abril e maio de 2013, até perfazer o montante repassado de R$ 132.000,00, não comprovando a situação a compra do referido bem e a consecução do objeto previsto no Termo de Compromisso.
45.5.	Com efeito, consoante a jurisprudência TCU, se o Prefeito sucessor ficar impossibilitado de prestar contas dos recursos utilizados em gestão anterior, porque o seu antecessor não lhe repassou os documentos necessários para essa prestação, deve-se reconhecer a possibilidade de o sucessor ter afastada a sua responsabilidade, no caso de terem sido adotadas as medidas legais visando ao resguardo do patrimônio público (Acórdão 1541/2008-TCU-Segunda Câmara, 2773/2012 1ª Câmara, 3039/2011 2ª Câmara, entre outros) . Tal orientação decorre do Enunciado da Súmula 230 do TCU e do disposto no art. 26-A, §§ 7º ao 9º, da Lei 10.522/2002, in verbis (abaixo) , e da Súmula 230 do TCU.
'Art. 26-A. O órgão ou entidade que receber recursos para execução de convênios, contratos de repasse e termos de parcerias na forma estabelecida pela legislação federal estará sujeito a prestar contas da sua boa e regular aplicação, observando-se o disposto nos §§ 1o a 10 deste artigo.§ 7º Cabe ao prefeito e ao governador sucessores prestarem contas dos recursos provenientes de convênios, contratos de repasse e termos de parcerias firmados pelos seus antecessores.§ 8º Na impossibilidade de atender ao disposto no § 7º, deverão ser apresentadas ao concedente justificativas que demonstrem o impedimento de prestar contas e solicitação de instauração de tomada de contas especial.§ 9º Adotada a providência prevista no § 8º, o registro de inadimplência do órgão ou entidade será suspenso, no prazo de até 48 (quarenta e oito) horas, pelo concedente.'
45.6.	No caso, o sucessor pode ficar isento de responsabilidade, por omissão no dever de prestar contas de recurso recebido por seu antecessor, se demonstrar a adoção de medidas efetivas visando ao resguardo do patrimônio público, seja por meio de solicitação de instauração de TCE, de ação civil pública, de ação de ressarcimento, de representação ao Ministério Público ou de qualquer outra providência reconhecidamente capaz de buscar o ressarcimento do prejuízo causado do erário (Acórdão 3642/2012-TCU-Segunda Câmara, Acórdão 6295/2010-TCU-Primeira Câmara, Acórdão 1313/2010-TCU-Primeira Câmara, Acórdão 1080/2010-TCU-Segunda Câmara, Acórdão 583/2010-TCU-Primeira Câmara, entre outros) .
46.	Da análise procedida acima, verifica-se que os argumentos de defesa demonstram que foram adotadas medidas efetivas pelo sucessor diante da impossibilidade de prestar contas, face à inexistência de documentação nos arquivos da prefeitura e ausência de transição de governo prevista em lei. Desse modo, pode ser acolhida a alegação para elidir a irregularidade pela qual está sendo responsabilizado o gestor, que se refere ao descumprimento do prazo de prestação de contas, eis que o mesmo comunicou ao Tribunal de Contas da Paraíba a ocorrência de não transição de governo, o que prejudicou a nova gestão, no sentido de impossibilitar quaisquer ações de prestação de contas, uma vez que não foram franqueados documentos da gestão antecessora, havendo notícias de que foram impetradas ações na via judicial e foram tomadas providências em processos de investigação do MPF, podendo este Tribunal acolher as justificativas, proferindo, desde logo, o julgamento das contas do gestor em regulares com ressalvas.
CONCLUSÃO
47.	Em face da análise promovida na seção "Exame Técnico", verifica-se que o responsável Nadir Fernandes de Farias não logrou comprovar a boa e regular aplicação dos recursos, e instado a se manifestar, optou pelo silêncio, configurando a revelia, nos termos do § 3º, do art. 12, da Lei 8.443/1992. No caso em questão, todavia, propõe-se acolher as razões de justificativa apresentadas por Antônio Ribeiro Sobrinho, uma vez que foram suficientes para sanar as irregularidades a ele atribuídas. 
48.	Ademais, inexistem nos autos elementos que demonstrem a boa-fé do responsável Nadir Fernandes de Farias ou a ocorrência de outras excludentes de culpabilidade.
49.	Verifica-se também que não houve a prescrição da pretensão punitiva, conforme análise já realizada.
50.	Tendo em vista que não constam dos autos elementos que permitam reconhecer a boa-fé do responsável, sugere-se que as contas do Sr. Nadir Fernandes de Farias sejam julgadas irregulares, nos termos do art. 202, § 6º, do Regimento Interno do TCU, com a imputação do débito atualizado monetariamente e acrescido de juros de mora, nos termos do art. 202, § 1º do Regimento Interno do TCU, com a aplicação da multa prevista no art. 57 da Lei 8.443/1992.
51.	Em relação ao sucessor, Sr. Antônio Ribeiro Sobrinho, quanto ao descumprimento do prazo de prestação de contas, tece-se opinião no sentido de acolher suas justificativas, com o julgamento das contas pela regularidade com ressalvas, considerando a informação protocolada ao TCE/PB e possíveis outros órgãos competentes, de não transição do governo, o que prejudicou a gestão, em que pese não se avistarem outros documentos que atestem as providências.
PROPOSTA DE ENCAMINHAMENTO
52.	Diante do exposto, submetemos os autos à consideração superior, propondo ao Tribunal:
a)	considerar revel o responsável Nadir Fernandes de Farias (CPF XXX.794.984-XX) , para todos os efeitos, dando-se prosseguimento ao processo, com fulcro no art. 12, § 3º, da Lei 8.443/1992; 
b)	acolher as razões de justificativas apresentadas pelo responsável Antônio Ribeiro Sobrinho (CPF XXX.688.714-XX) ; 
c)	julgar regulares com ressalva, nos termos dos arts.1º, inciso I, 16, inciso II, da Lei 8.443/1992, as contas do responsável Antônio Ribeiro Sobrinho (CPF XXX.688.714-XX) , com quitação; 
d)	julgar irregulares, nos termos dos arts. 1º, inciso I, 16, inciso III, alíneas "a", "b" e "c", da Lei 8.443/1992, c/c os arts. 19 e 23, inciso III, da mesma Lei, as contas do responsável Nadir Fernandes de Farias (CPF XXX.794.984-XX) , condenando-o ao pagamento da importância a seguir especificada, atualizada monetariamente e acrescida dos juros de mora, calculada a partir da data discriminada até a data da efetiva quitação do débito, fixando-lhe o prazo de quinze dias, para que comprove, perante o Tribunal, o recolhimento da referida quantia aos cofres do Fundo Nacional de Desenvolvimento da Educação, nos termos do art. 23, inciso III, alínea "a", da citada lei, c/c o art. 214, inciso III, alínea "a", do Regimento Interno do TCU.  
	Débito relacionado ao responsável Nadir Fernandes de Farias (CPF: XXX.794.984-XX) :
	Data de ocorrência
	Valor histórico (R$) 

	16/4/2013
	132.000,00

Valor atualizado do débito (com juros) em 30/1/2023: R$ 241.755,20.
e)	aplicar ao responsável Nadir Fernandes de Farias, a multa prevista no art. 57 da Lei 8.443/1992 c/c o art. 267 do Regimento Interno do TCU, fixando-lhe o prazo de quinze dias, a contar da notificação, para que comprove, perante o Tribunal (art. 214, III, alínea "a", do Regimento Interno do TCU) , o recolhimento da dívida aos cofres do Tesouro Nacional, atualizada monetariamente desde a data do acórdão que vier a ser proferido por este Tribunal até a data do efetivo recolhimento, se paga após o vencimento, na forma da legislação em vigor;
f)	autorizar, desde logo, a cobrança judicial da dívida, caso não atendidas as notificações, na forma do disposto no art. 28, inciso II, da Lei 8.443/1992;
g)	autorizar também, desde logo, se requerido, com fundamento no art. 26, da Lei 8.443, de 1992, c/c o art. 217, §1º do Regimento Interno do TCU, o parcelamento da (s) dívida (s) em até 36 parcelas, incidindo, sobre cada parcela, corrigida monetariamente, os correspondentes acréscimos legais, fixando-lhe o prazo de quinze dias, a contar do recebimento da notificação, para comprovar, perante o Tribunal, o recolhimento da primeira parcela, e de trinta dias, a contar da parcela anterior, para comprovar os recolhimentos das demais parcelas, devendo incidir, sobre cada valor mensal, atualizado monetariamente, os juros de mora devidos, no caso do débito, na forma prevista na legislação em vigor, alertando os responsáveis de que a falta de comprovação do recolhimento de qualquer parcela importará o vencimento antecipado do saldo devedor, nos termos do § 2º do art. 217 do Regimento Interno deste Tribunal; 
h)	enviar cópia do Acórdão a ser prolatado à Procuradoria da República no Estado da PB, nos termos do § 3º do art. 16 da Lei 8.443/1992, c/c o § 7º do art. 209 do Regimento Interno do TCU, para adoção das medidas cabíveis;
i)	enviar cópia do Acórdão que vier a ser proferido ao Fundo Nacional de Desenvolvimento da Educação e aos responsáveis, para ciência;
j)	informar à Procuradoria da República no Estado da PB, ao Fundo Nacional de Desenvolvimento da Educação e aos responsáveis que a presente deliberação, acompanhada do Relatório e do Voto que a fundamenta, está disponível para a consulta no endereço www.tcu.gov.br/acordaos, além de esclarecer que, caso requerido, o TCU poderá fornecer sem custos as correspondentes cópias, de forma impressa; e
k)	informar à Procuradoria da República no Estado da PB que, nos termos do parágrafo único do art. 62 da Resolução TCU 259/2014, os procuradores e membros do Ministério Público credenciados nesta Corte podem acessar os presentes autos de forma eletrônica e automática, ressalvados apenas os casos de eventuais peças classificadas como sigilosas, as quais requerem solicitação formal."	
6.	O corpo diretivo da unidade técnica e o Ministério Público junto ao TCU aquiesceram ao aludido encaminhamento.
	É o relatório.

Manolys Marcelino Passerat de Silans (OAB-PB 11.536), representando Antônio Ribeiro Sobrinho.

Procurador Sérgio Ricardo Costa Caribé.

TOMADA DE CONTAS ESPECIAL. TERMO DE COMPROMISSO. OMISSÃO NO DEVER DE PRESTAR CONTAS. CITAÇÃO E AUDIÊNCIA. REVELIA DE UM DOS RESPONSÁVEIS. CONTAS IRREGULARES, COM IMPUTAÇÃO DE DÉBITO E MULTA. ACOLHIMENTO DAS RAZÕES DE JUSTIFICATIVA.

TOMADA DE CONTAS ESPECIAL (TCE)

Unidade de Auditoria Especializada em Tomada de Contas Especial (AudTCE).

Cuidam os autos de tomada de contas especial instaurada pelo Fundo Nacional de Desenvolvimento da Educação (FNDE) , em razão da omissão no dever de prestar contas dos recursos repassados ao Município de Curral de Cima/PB, mediante o Termo de Compromisso 9.482/2012, que tinha por objeto a aquisição de "veículo apropriado para o transporte escolar terrestre (ônibus) PAR - TD VEÍCULOS ESCOLARES - Ônibus escolar com 02 (duas) áreas reservadas (box) para cadeira de rodas".
2.	Para a consecução da avença, foi previsto o aporte de R$ 132.000,00, integralmente à conta do órgão concedente. O ajuste teve vigência de 1º/3/2013 a 1º/8/2014, com prazo para apresentação da prestação de contas fixado em 13/7/2018. Os recursos foram integralmente creditados em 18/4/2013.
3.	Após o transcurso do referido prazo e a notificação dos gestores da municipalidade, sem o saneamento da irregularidade, o FNDE instaurou a presente tomada de contas especial e, ao final, concluiu pela existência de prejuízo correspondente à totalidade dos valores transferidos. Na ocasião, imputou responsabilidade pela devolução do débito ao Sr. Nadir Fernandes de Farias, prefeito no período de 1º/1/2013 a 31/12/2016, na condição de gestor dos recursos, e ao Sr. Antônio Ribeiro Sobrinho, prefeito sucessor, de 1º/1/2017 até 31/12/2020, na condição de sucessor e responsável pela prestação de contas.
4.	Submetidos os autos ao descortino do Tribunal, autorizei a realização das seguintes medidas processuais:
4.1.	Citação do Sr. Nadir Fernandes de Farias, tendo em vista a "não comprovação da boa e regular aplicação dos recursos federais repassados ao município de Curral de Cima - PB, em face da omissão no dever de prestar contas dos valores transferidos [...]"; e
4.2.	Audiência do Sr. Antônio Ribeiro Sobrinho, em decorrência do "não cumprimento do prazo originalmente estipulado para prestação de contas do termo de compromisso [...]".
5.	Transcorrido o prazo regimental, apenas o segundo responsável apresentou defesa, tendo o primeiro se tornado revel. 
6.	Em apertada síntese, o Sr. Antônio Ribeiro Sobrinho alegou que inúmeros fatos impediram a realização da prestação de contas, uma vez que o antecessor não realizou transição administrativa adequada, na forma especificada na lei orgânica do município. Além disso, oficiou o Tribunal de Contas do Estado da Paraíba (TCE/PB) a respeito do assunto, tendo enviado a documentação comprobatória das providências adotadas.
7.	A AudTCE analisou os elementos acostados nos autos e alvitrou: 
a)	que as contas do Sr. Nadir Fernandes de Farias fossem julgadas irregulares, com a imputação do débito especificado e de multa fundada no art. 57 da Lei 8.443/1992; e
b)	que as contas do Sr. Antônio Ribeiro Sobrinho fossem julgadas regulares com ressalva, com quitação.
8.	O corpo diretivo da unidade técnica e o Ministério Público junto ao TCU aquiesceram ao aludido encaminhamento.
9.	Feito esse necessário resumo, passo a decidir.
10.	Preliminarmente, verifico que não houve prescrição das pretensões punitiva e ressarcitória, nos termos da análise realizada pela AudTCE.
11. 	Quanto ao mérito, também acompanho o encaminhamento trazido pela unidade técnica e incorporo a fundamentação esposada como razão de decidir, sem prejuízo das ponderações que faço na sequência.
12. 	Considerando que o Sr. Nadir Fernandes de Farias não apresentou a devida prestação de contas dos recursos que lhe foram confiados nem justificou essa ocorrência, situação que persistiu na fase externa da tomada de contas especial, cabe a glosa dos valores apurados pelo FNDE.
13. 	Cumpre destacar que o ônus de comprovar a regularidade da integral aplicação dos recursos públicos compete ao gestor, por meio de documentação idônea, que demonstre, de forma efetiva e inequívoca, os gastos efetuados e o nexo de causalidade entre as despesas realizadas e os recursos federais recebidos.
14. 	Esse entendimento está assentado na ampla jurisprudência do TCU, formada há bastante tempo, e encontra fundamento no art. 93 do Decreto-Lei 200/1967, o qual dispõe: "Quem quer que utilize dinheiros públicos terá de justificar seu bom e regular emprego na conformidade das leis, regulamentos e normas emanadas das autoridades competentes".
15.	Nesse cenário, considerando a ausência de documentos aptos a comprovar a correta aplicação dos recursos públicos em causa, não há outro caminho a não ser julgar irregulares as contas do Sr. Nadir Fernandes de Farias e condená-lo ao pagamento do débito pelo qual foi citado.
16. 	Nesse ponto, passo a examinar as circunstâncias do cometimento da irregularidade, sua gravidade e a culpabilidade dos agentes envolvidos.
17. 	Com relação ao assunto, entendo que a não comprovação da regular utilização dos recursos públicos devido à omissão no dever de prestar contas constitui uma infração que revela grande desleixo com a coisa pública e que se concretiza a partir de um comportamento com grave inobservância do dever de cuidado, ou seja, com grave negligência. 
18.	Sendo assim, compreendo que a atitude do responsável é passível de ser punida com multa, por configurar a ocorrência de culpa grave na gestão dos recursos federais, nos termos do art. 28 da Lei de Introdução às Normas do Direito Brasileiro (LINDB) .
19. 	No caso, não vislumbro a presença de circunstâncias práticas que tenham limitado ou impedido a atuação do Sr. Nadir Fernandes de Farias em conformidade com a lei, uma vez que ele tinha a possibilidade de conhecer a ilicitude de seus atos e evitar o seu cometimento, já que o dever de prestar contas consta do termo de compromisso. 
20. 	Como dito, os fatos denotam desleixo, o que configura infração de notória gravidade e reprovabilidade.
21. 	Em pesquisa ao histórico processual do Sr. Nadir Fernandes de Farias, a fim de perquirir seus antecedentes, observo que ele possui várias condenações no TCU. Todavia, nenhuma delas transitou em julgado antes do cometimento da infração em análise. 
22.	Dessa forma, esses julgados não serão levados em conta na dosimetria da sanção, haja vista a jurisprudência pacífica do STJ, produzida em matéria penal, mas aplicável no âmbito do direito administrativo sancionador, no sentido de que a configuração da má antecedência, como circunstância agravante, exige que o fato tenha sido praticado após o trânsito em julgado de decisão anterior que tenha condenado o responsável por ocorrência similar à analisada (RHC 80.071-RS, DJ 2/4/2004; HC 109.051-SC, DJe 15/6/2009; HC 39.030-SP, DJ 11/4/2005; HC 96.670-DF, DJe 8/2/2010; HC 104.071-MS, DJe 25/5/2009; REsp 620.624-RS, DJ 29/11/2004 e RvCr 974-RS) .
23. 	Por fim, não constam dos autos informações sobre outras circunstâncias agravantes nem sobre a aplicação de sanções de mesma natureza e relativas ao mesmo fato.
24. 	Em face dessas premissas, julgo adequada a aplicação de multa individual fundada no art. 57 da Lei 8.443/1992, no valor de R$ 120.000,00, que equivale a aproximadamente 50% do montante do débito atualizado.
25. 	Tal percentual é o que venho adotando em julgados mais recentes, nos casos de omissão no dever de prestar contas (Acórdão 63/2023-TCU-Primeira Câmara, 3.677/2022-1ª Câmara, 1.934/2022-1ª Câmara, 780/2022-1ª Câmara e 18.936/2021-1ª Câmara, entre outros) .
26.	Com relação ao Sr. Antônio Ribeiro Sobrinho, compreendo que o não cumprimento do prazo para apresentação da prestação de contas se deveu a circunstâncias alheias ao responsável, que comprovou ter adotado as medidas ao seu alcance para o saneamento da irregularidade. Assim, entendo que as suas razões de justificativa devem ser acolhidas, em consonância com os pareceres anteriores.
27.	Diante de todo o exposto, VOTO por que seja adotada a deliberação que ora submeto a este Colegiado.
TCU, Sala das Sessões, em 9 de maio de 2023.
BENJAMIN ZYMLER 
Relator